【裁判字號】    95,台上,6322
【裁判日期】    951116
【裁判案由】    違反公職人員選舉罷免法
【裁判全文】
最高法院刑事判決            九十五年度台上字第六三二二號
上  訴  人  甲○○
            乙○○
上列上訴人等因違反公職人員選舉罷免法案件，不服台灣高等法
院花蓮分院中華民國九十五年七月二十一日第二審判決（九十五
年度選上訴字第六號，起訴案號：台灣花蓮地方法院檢察署九十
四年度選偵字第三二號），提起上訴，本院判決如下：
    主  文
上訴駁回。
    理  由
按刑事訴訟法第三百七十七條規定，上訴於第三審法院，非以判
決違背法令為理由，不得為之。是提起第三審上訴，應以原判決
違背法令為理由，係屬法定要件。如果上訴理由狀並未依據卷內
訴訟資料，具體指摘原判決不適用何種法則或如何適用不當，或
所指摘原判決違法情事，顯與法律規定得為第三審上訴理由之違
法情形，不相適合時，均應認其上訴為違背法律上之程式，予以
駁回。本件上訴人甲○○、乙○○上訴意旨略稱：(一)共同被告袁
聖明、吳秋蓮、鄭秀榮（以上所犯收受賄賂罪均已判刑確定）所
證前後不相符，原判決徒以「其等當時係就其個人是否有收受賄
款及其金錢的來源到警局應訊，稽其等所處情境，係在與其等個
人本身具有重大直接利害關係下所為之陳述，按理自較具有可信
性」為由云云，即斷認袁聖明、吳秋蓮及鄭秀榮於原審及第一審
之陳述不可採信，自有判決理由不備之違誤。(二)原判決認乙○○
所辯交予袁聖明之新台幣（下同）一千元係工資，交予吳秋蓮之
五百元係加油錢，交予鄭秀榮之五百元係償還帳款等語不可採信
，但未說明如何認定上開款項為賄選之用，遽論處上訴人等以共
同對於有投票權之人，交付賄賂，而約其投票權為一定之行使罪
刑，亦有判決理由不備之違誤。(三)吳秋蓮於檢察官偵查中所稱五
百元大概是買票用云云，係其主觀上之臆測，原判決就上訴人等
主觀上是否有賄選之犯意，未於理由內說明憑以認定之證據，殊
有理由不備之違誤等語。
惟查，本件原判決撤銷第一審關於上訴人等部分之科刑判決，改
判論處上訴人等以共同對於有投票權之人，交付賄賂，而約其投
票權為一定之行使罪刑。係依憑(一)共同被告袁聖明、吳秋蓮及鄭
秀榮於第一審法院審理時所證：其等自乙○○處取得之金錢，或
稱係乙○○所給的工資，或稱係加油錢或稱係償還帳款云云，雖
與渠等在警詢中之陳述不符。惟渠等在警詢中之陳述，係就其等
個人是否有收受賄款及金錢的來源到警局應訊，稽其等所處情境
，係在與其等個人本身具有重大直接利害關係下所為之陳述，按
理自較具有可信性，且所述內容與本件上訴人等有無共同買票之
待證事實間，具有必要性，依刑事訴訟法第一百五十九條之二規
定，袁聖明、吳秋蓮及鄭秀榮（除袁聖明於民國九十四年十一月
二十四日之警詢筆錄外）之警詢筆錄，應具有證據能力。(二)上訴
人乙○○於原審及第一審法院對於其於九十四年十一月二十日晚
八時三十分許，在花蓮縣秀林鄉榕樹村溫寶榮住處廁所旁交給有
投票權之吳秋蓮一千元鈔一張，吳秋蓮收下後轉交給亦有投票權
之袁聖明兌換成五百元鈔二張，吳秋蓮、袁聖明各收受五百元；
同日八時三十分至九時許，在同一住所交付有投票權之鄭秀榮五
百元；同月二十一日晚八時許，在花蓮縣秀林鄉銅門村銅門二十
二號許有祥住處即候選人李春風所設文蘭競選總部後方房間，再
交付五百元予袁聖明之事實，供認不諱。核與共同被告吳秋蓮、
袁聖明、鄭秀榮供證情節相符。又共同被告袁聖明於警詢及檢察
官偵查中分別證稱：「我是因從九十四年十一月二十日至二十一
日二天連續向村民拜票後，村長甲○○（上訴人）叫我們至李春
風競選總部，甲○○至競選總部後，逐一叫我們一個一個進入競
選總部後方一間以鐵皮搭建的鐵皮屋內房間，我進入時乙○○就
已在房間內等候，她見到我時就給我五百元」、「我們出來後，
甲○○叫我們不要亂講話，若有人問就說作義工」；吳秋蓮於檢
察官偵查中證述：「（問：乙○○為何要給妳五百元？）我是心
裡想大概是買票」等語。足證袁聖明、吳秋蓮、鄭秀榮等三人為
有投票權之人，均知悉乙○○係替李春風助選，竟在縣議員競選
期間，於參加候選人李春風之選舉造勢後，由甲○○負責在外面
招攬，個別進入特定密室，再由乙○○負責交付賄款，甲○○與
乙○○對於交付賄款有犯意之聯絡及行為之分擔；袁聖明、吳秋
蓮、鄭秀榮明知乙○○交付之現金係賄款，竟無正當理由而基於
受賄之意思收受之。是乙○○交付之賄款與袁聖明、吳秋蓮、鄭
秀榮等有投票權人之投票行為間，有相當之對價關係。復有袁聖
明收受之賄款一千元及鄭秀榮收受之賄款五百元扣案足憑，為其
論罪之基礎。並說明(一)共同被告袁聖明於九十四年十一月二十四
日在花蓮縣警察局吉安分局所製作之筆錄無證據能力。(二)乙○○
所辯：拿一千元給袁聖明，係支付袁聖明平日到伊家打雜的工資
；拿五百元給吳秋蓮，係吳秋蓮說她身體不適，車子又沒有油，
給她的加油錢；拿五百元給鄭秀榮，係平日伊有到她店裡吃東西
的欠款云云，及甲○○否認乙○○拿錢給袁聖明、吳秋蓮、鄭秀
榮與伊有關，伊並未參與乙○○交付金錢行為等語，暨鄭秀榮附
和乙○○之證言，袁聖明、吳秋蓮嗣後翻異前詞，改為有利於上
訴人等之證言，核屬卸責及迴護之詞，均不足採信之理由綦詳。
又證人所作先後不同之證言，何者為可採，事實審法院本得參酌
其他相關證據為自由之判斷，苟無違經驗法則，即難指為違法。
共同被告袁聖明、吳秋蓮、鄭秀榮所證其等向乙○○收受現金之
目的，先後雖有不同，但其等係於參加花蓮縣議員候選人李春風
之造勢活動完畢後，分別收受李春風之登記助選員上訴人等交付
之現金各一千元、五百元、五百元無訛。是原判決採信袁聖明、
吳秋蓮在警詢及檢察官偵查中之證言，認定該現金為上訴人等因
賄選而交付之款項，核與經驗法則無違。上訴意旨(一)所陳，不得
據為第三審上訴之適法理由。其餘上訴意旨，係就原審取捨證據
、認定事實職權之行使及原判決理由已說明之事項，徒憑自己之
說詞，重為事實問題之爭執，顯與法律規定得為第三審上訴理由
之違法情形，不相適合。上訴人等上訴違背法律上之程式，應予
駁回。
據上論結，應依刑事訴訟法第三百九十五條前段，判決如主文。
中    華    民    國  九十五  年  十一    月   十六   日
                      最高法院刑事第七庭
                          審判長法官  呂  潮  澤
                                法官  吳  昆  仁
                                法官  孫  增  同
                                法官  趙  文  淵
                                法官  吳      燦
      本件正本證明與原本無異
                                      書  記  官
中    華    民    國  九十五  年  十一    月   二十   日
                                                  Ｒ


司法院資訊處製作；財團法人民間司法改革基金會備份。
